ACORDAO-COMPLETO-2475267

ACÓRDÃO 15198/2021 ATA 33/2021 - PRIMEIRA CÂMARA

VISTOS, relatados e discutidos estes autos de pedidos de reexame interposto por Baruch Rosa da Silva, contra o Acórdão 12359/2020-TCU-Primeira Câmara;
ACORDAM os Ministros do Tribunal de Contas da União, reunidos em sessão da 1ª Câmara, ante as razões expostas pelo Relator e com fundamento no artigo 48 da Lei nº 8.443/92, em:
9.1. conhecer do pedido de reexame para, no mérito, negar-lhe provimento;
9.2. dar ciência desta deliberação ao recorrente e ao Comando da Marinha.

Pedido de reexame em ato de alteração de reforma.

Primeira Câmara

Comando do Pessoal de Fuzileiros Navais.

3. Interessados/Responsáveis/Recorrentes:
3.1. Interessados: Baruch Rosa da Silva (XXX.586.217-XX); Edvaldo Alves Santana (XXX.911.177-XX); Eloi Soares de Souza (XXX.251.537-XX); 
3.2. Recorrente: Baruch Rosa da Silva (XXX.586.217-XX).

13.1. Ministros presentes: Benjamin Zymler (na Presidência), Walton Alencar Rodrigues (Relator), Vital do Rêgo e Jorge Oliveira.
13.2. Ministros-Substitutos presentes: Augusto Sherman Cavalcanti e Weder de Oliveira.

Baruch Rosa da Silva

WALTON ALENCAR RODRIGUES

Ministro Benjamin Zymler.

Adoto, como relatório, instrução cuja proposta foi acolhida pelo escalão dirigente da Secretaria de Recursos e pelo Ministério Público junto ao TCU:
INTRODUÇÃO
1.	Trata-se de pedido de reexame (peça 24) interposto pelo Sr. Baruch Rosa da Silva contra o Acórdão 12359/2020-TCU-Primeira Câmara, de que foi relator o Ministro Benjamin Zymler (peça 12) .
1.1.	A deliberação recorrida tem o seguinte teor:
VISTOS, relatados e discutidos estes autos de reformas deferidas pelo Comando da Marinha,
ACORDAM os Ministros do Tribunal de Contas da União, reunidos em sessão da Primeira Câmara, diante das razões expostas pelo Relator, com fundamento no art. 71, inciso III, da Constituição Federal e nos arts. 1º, inciso V, 39, inciso II, e 45 da Lei 8.443/1992, em:
9.1. considerar legais os atos iniciais de reforma de interesse dos srs. Baruch Rosa da Silva (peça 2) , Edvaldo Alves Santana (peça 4) e Eloi Soares de Souza (peça 6) , ordenando seu registro;
9.2. considerar ilegais os atos de alteração de reforma dos mesmos interessados (peças 3, 5 e 7, pela ordem) , recusando seu registro;
9.3. dispensar o ressarcimento das quantias indevidamente recebidas, em boa-fé, pelos interessados, consoante o Enunciado 106 da Súmula de Jurisprudência deste Tribunal;
9.4. determinar ao Comando da Marinha que:
9.4.1. faça cessar, no prazo de 15 (quinze) dias, contado a partir da ciência desta deliberação, os pagamentos decorrentes dos atos impugnados, sob pena de responsabilidade solidária da autoridade administrativa omissa, consoante disposto nos arts. 71, inciso IX, da Constituição Federal e 262 do Regimento Interno desta Corte;
9.4.2. dê ciência do inteiro teor desta deliberação aos srs. Baruch Rosa da Silva, Edvaldo Alves Santana e Eloi Soares de Souza, alertando-os de que o efeito suspensivo proveniente da interposição de eventuais recursos, caso não providos, não os exime da devolução dos valores indevidamente percebidos após a notificação;
9.4.3. envie a esta Corte de Contas, no prazo de 30 (trinta) dias, por cópia, comprovante de que os interessados tiveram ciência desta deliberação.
HISTÓRICO
2.	O ato de alteração da Reforma do recorrente pretende elevar em mais um posto a base de cálculo dos seus proventos, com base no art. 110, § 1º e 2º da Lei 6.880/1980, que assim dispõe:
Art. 110. O militar da ativa ou da reserva remunerada, julgado incapaz definitivamente por um dos motivos constantes dos incisos I e II do art. 108, será¿ reformado com a remuneração calculada com base no soldo correspondente ao grau hierárquico imediato ao que possuir ou que possuía na ativa, respectivamente
§ 1º Aplica-se o disposto neste artigo aos casos previstos nos itens III, IV e V do artigo 108, quando, verificada a incapacidade definitiva, for o militar considerado invalido, isto e¿, impossibilitado total e permanentemente para qualquer trabalho.
§ 2º Considera-se, para efeito deste artigo, grau hierárquico imediato:
a) o de Primeiro-Tenente, para Guarda-Marinha, Aspirante-a-Oficial e Suboficial ou Subtenente;
b) o de Segundo-Tenente, para Primeiro-Sargento, Segundo-Sargento e Terceiro-Sargento; e 
c) o de Terceiro-Sargento, para Cabo e demais praças constantes do Quadro a que se refere o artigo 16.
§ 3º Aos benefícios previstos neste artigo e seus parágrafos poderão ser acrescidos outros relativos a¿ remuneração, estabelecidos em leis especiais, desde que o militar, ao ser reformado, já¿ satisfaça a¿s condições por elas exigidas.
2.1.	Como se vê, o benefício previsto no art. 110 da Lei 6.880/1980, expressamente dirigido ao militar da ativa ou da reserva remunerada, não alcança o militar reformado.
2.2.	Ocorre que, neste caso, o recorrente já se encontrava reformado, por haver atingido a idade-limite de permanência na reserva remunerada. Por essa razão, o Tribunal considerou o ato de alteração da Reforma ilegal e negou o respectivo registro.
2.3.	Passa-se ao exame do recurso.
EXAME DE ADMISSIBILIDADE
3.	Reitera-se o exame de admissibilidade realizado pelo SAR/Serur (peça 28) , que propôs conhecer do recurso e suspender os efeitos dos itens 9.2, 9.4 e 9.4.1 do Acórdão 12359/2020-TCU-Primeira Câmara, em relação ao recorrente, nos termos do art. 48 da Lei 8.443/92 c/c artigos 285 e 286, parágrafo único, do Regimento Interno/TCU. O Ministro Walton Alencar Rodrigues conheceu do recurso, nos termos propostos por esta Serur (peça 31) .
EXAME DE MÉRITO
4.	Constitui objeto do presente recurso analisar se:
	a) houve a decadência do direito pelo decurso do prazo de cinco anos de que trata o art. 54 da Lei 9.784/1999;
	b) deve ser assegurado ao interessado o direito à ampla defesa em todas as fases do processo e não apenas quando já tiver sido proferido o acórdão e suspenso o benefício, com base no art. 31 da Lei 8.443/1992;
	c) o ato que concedeu o benefício ao recorrente deve ser considerado legal porque o § 1º do art. 110 da Lei 6.880/1980 não faz distinção entre o militar da ativa e o da reserva, sendo que ambos têm direito à percepção do benefício (remuneração correspondente ao grau hierárquico imediato ao que possuir ou que possuía na ativa) ;
	d) o entendimento adotado no Acórdão 1.987/2010 deve ser aplicado para considerar legal a concessão do benefício em favor do recorrente.
5. Da decadência do direito pelo decurso do prazo de 5 anos (art. 54 da Lei 9.784/1999) 
5.1.	A defesa do recorrente afirma (peça 24) que a instituição do benefício em exame ocorreu em 2013 e somente em 2020 este Tribunal de Contas da União apreciou a legalidade do ato, ou seja, ultrapassados mais de 7 anos do deferimento do auxílio pela Administração Pública, extrapolando o lapso temporal conferido na legislação. Diz que a Lei 9.784/1999 estabelece prazo para a Administração Pública anular os atos administrativos, in verbis:
Art. 54. O direito da Administração de anular os atos administrativos de que decorram efeitos favoráveis para os destinatários decai em cinco anos, contados da data em que foram praticados, salvo comprovada má-fé.
Análise:
5.2	Os Tribunais de Contas estão sujeitos ao prazo de 5 anos para o julgamento da legalidade de ato concessório de aposentadoria, reforma ou pensão, a contar da chegada do processo no Tribunal. Esse é o entendimento do Supremo Tribunal Federal adotado por ocasião da apreciação do Tema 445, quando a Suprema Corte fixou a seguinte tese no RE 636.553, com repercussão geral, relatado pelo eminente Ministro Gilmar Mendes:
Em atenção aos princípios da segurança jurídica e da confiança legítima, os Tribunais de Contas estão sujeitos ao prazo de 5 anos para o julgamento da legalidade do ato de concessão inicial de aposentadoria, reforma ou pensão, a contar da chegada do processo à respectiva Corte de Contas. (destacou-se) 
5.3	Neste caso, o ato de alteração da reforma tem vigência a partir de 7/5/2013 e o processo chegou ao Tribunal em 6/11/2015 (peça 3) . Portanto, entre esta e aquela data restou observado o prazo-limite de 5 anos.
5.4.	Por conseguinte, opina-se pela rejeição do argumento apresentado.
6. Do direito do interessado à ampla defesa em todas as fases do processo, art. 31 da Lei 8.443 de 1992
6.1.	A defesa menciona o art. 31 da Lei Orgânica do TCU (Lei 8.443/1992)  que, no seu entender, "assegura às partes interessadas o direito a ampla defesa em TODAS as fases do processo, não apenas quando proferido acórdão e a suspensão do benefício já estiver sido convalidada como no caso sob exame". Transcreveu o dispositivo legal mencionado:
Art. 31. Em todas as etapas do processo de julgamento de contas será assegurado ao responsável ou interessado ampla defesa.
6.2.	"Logo" - concluiu a defesa - "conforme demonstrado, a medida encontra-se eivada de vícios insanáveis, cujas consequências lógicas clamam pelo reconhecimento da ilegalidade praticada e nulidade dos efeitos do Acórdão proferido".
Análise:
6.3.	A questão do direito à ampla defesa e ao contraditório em processo que tenha por objeto a apreciação da legalidade de atos de pessoal (aposentadoria, reforma e pensão) já foi exaustivamente discutida, inclusive no âmbito do Supremo Tribunal Federal, e o entendimento sobre a matéria restou pacificado nos termos da Súmula Vinculante nº 3 da Suprema Corte, in verbis:
Nos processos perante o Tribunal de Contas da União asseguram-se o contraditório e a ampla defesa quando da decisão puder resultar anulação ou revogação de ato administrativo que beneficie o interessado, excetuada a apreciação da legalidade do ato de concessão inicial de aposentadoria, reforma e pensão (destaque acrescido) .
6.4.	Como se vê, na parte final dessa Súmula Vinculante, restou expressamente excepcionado o caso de "apreciação da legalidade do ato de concessão inicial de aposentadoria, reforma e pensão", de tal maneira que o Tribunal de Contas da União está desobrigado de notificar o beneficiário de qualquer daqueles atos (concessão inicial de aposentadoria, de reforma e de pensão)  para abrir-lhe oportunidade de exercer ampla defesa e contraditório.
6.5.	Cabe ressaltar a sedimentada jurisprudência do Supremo Tribunal Federal no sentido de classificar como ato complexo a concessão de aposentadoria, reforma ou pensão, consoante os seguintes julgados (RMS 3881/SP, MS 19875/DF, RE 195861/ES e MS 23665/DF) .
6.6. 	Sendo assim, o ato de aposentadoria, reforma ou pensão somente passa a estar plenamente formado (perfeito) , válido (aferição da legalidade com reflexo de definitividade perante a Administração) e eficaz (plenamente oponível a terceiros, deixando de apresentar executoriedade provisória) , quando recebe o registro emitido pelo Tribunal de Contas da União, conforme o disposto no inciso III do art. 71 da Constituição Federal.
6.7.	Apenas para esclarecer, o art. 31 da Lei 8.443/1992 invocado pela defesa é destinado ao processo que tenha por objeto o julgamento de contas (Prestação de Contas, Tomada de Contas, Tomada de Contas Especial) , o que não é o caso do presente processo, pois aqui se trata de julgamento de ato de reforma concedida a militar.
7. Do art. 110 da Lei 6.880/1980 e a distinção entre militar da ativa, da reserva e reformado
7.1.	A defesa do recorrente afirma que o § 1º do art. 110 da Lei 6.880/1980 estabelece que o militar da ativa ou da reserva remunerada considerado inválido, isto é, permanentemente incapaz para qualquer trabalho, será reformado com a remuneração correspondente ao grau hierárquico imediato ao que possuir ou que possuía na ativa. Logo, essa lei não faz distinção entre o militar da ativa e o da reserva, pois, ambos possuem direito à percepção do benefício.
7.2.	Deste modo, com a devida venia, reconhecer a legalidade do ato que concedeu o benefício ao recorrente é medida aplicável ao caso.
Análise
7.3.	O citado artigo 110 da Lei 6.880/1980 estabelece que:
Art. 110. O militar da ativa ou da reserva remunerada, julgado incapaz definitivamente por um dos motivos constantes dos incisos I e II do art. 108, será reformado com a remuneração calculada com base no soldo correspondente ao grau hierárquico imediato ao que possuir ou que possuía na ativa, respectivamente.  (Redação dada pela Lei nº 7.580, de 1986) 
§ 1º Aplica-se o disposto neste artigo aos casos previstos nos itens III, IV e V do artigo 108, quando, verificada a incapacidade definitiva, for o militar considerado inválido, isto é, impossibilitado total e permanentemente para qualquer trabalho.
§ 2º Considera-se, para efeito deste artigo, grau hierárquico imediato:
a) o de Primeiro-Tenente, para Guarda-Marinha, Aspirante-a-Oficial e Suboficial ou Subtenente;
b) o de Segundo-Tenente, para Primeiro-Sargento, Segundo-Sargento e Terceiro-Sargento; e
c) o de Terceiro-Sargento, para Cabo e demais praças constantes do Quadro a que se refere o artigo 16.
7.4.	Neste caso, o ato de concessão inicial de reforma (peça 2) informa que o Sr. Baruch Rosa da Silva foi para a reserva em 31/8/2003 com proventos equivalentes ao soldo do posto/graduação que mantinha na ativa: Suboficial. Depois, ele foi reformado com o tempo de serviço de 30 anos, 5 meses e 10 dias. A data de vigência da reforma é 25/9/2012, concedida por idade limite de permanência na reserva, sendo utilizado o mesmo posto/graduação como base de cálculo dos proventos: Suboficial.
7.5.	Por sua vez, o ato de alteração da reforma (peça 3) traz a vigência desta a partir de 7/5/2013, tendo sido concedida por incapacidade definitiva do militar, sendo utilizado como base de cálculo dos proventos o posto/graduação de Primeiro Tenente, correspondente ao grau hierárquico imediato ao que o militar possuía quando estava na ativa.
7.6.	O Tribunal julgou ilegal essa alteração da reforma, como se vê registrado no voto que fundamentou a decisão, porque o acréscimo remuneratório previsto no art. 110 da Lei 6.880/1980 é destinado expressamente ao militar da ativa ou da reserva remunerada, o que exclui logicamente o militar que já se encontre reformado.
7.7.	No voto em que se fundamenta o acórdão recorrido, consta a citação de um importante precedente do Superior Tribunal de Justiça sobre a matéria. Em virtude da sua relevância para dirimir a controvérsia, pede-se licença para reproduzi-lo aqui:
ADMINISTRATIVO. MILITAR. REFORMA. ALTERAÇÃO DE BENEFÍCIO. INCAPACIDADE SUPERVENIENTE. ART. 110, § 1º, C/C ART. 108, V, DA LEI 6.880/80. MILITARES DA ATIVA OU RESERVA REMUNERADA. RESTRIÇÃO. MILITAR JÁ REFORMADO. IMPOSSIBILIDADE.
1. A reforma do militar com a remuneração calculada com base no soldo correspondente ao grau hierárquico imediato ao que possuir ou que possuía na ativa, nos termos do art. 110, § 1º, c/c o art. 108, V, da Lei 6.880/80, restringe-se aos militares da ativa ou reserva remunerada, na exata disposição do caput do art. 110, não sendo possível a concessão de tal benesse àqueles militares já reformados.
2. Recurso especial não provido [REsp 1.340.075/CE, Rel. Min. Castro Meira, Segunda Turma, julgado em 9/4/2013, DJe de 15/4/2013].
7.8.	No caso em exame, o Tribunal considerou legal o ato original de reforma do interessado (peça 2) e ilegal a alteração posteriormente efetuada pelo Comando da Marinha (peça 3) . O Sr. Baruch Rosa da Silva, suboficial, foi originalmente reformado por limite de idade em 2012, com proventos da mesma graduação (peça 2) .
7.9.	A situação de invalidez do Sr. Baruch Rosa da Silva foi reconhecida em 2013 (peça 3) , quando ele já se encontrava reformado, e então seus proventos foram majorados para o posto de primeiro-tenente, o que, como visto, não encontra guarida no dispositivo legal que regula a matéria (art. 110 da Lei 6.880/1980) .
7.10.	Registre-se que em julgamento recente o Tribunal decidiu na linha desse entendimento, por meio do Acórdão 2225/2019-TCU-Plenário (rel. Ministro Benjamin Zymler) , sumariado nos seguintes termos:
Sumário: ATOS DE REFORMA. ALTERAÇÃO DE UMA DAS CONCESSÕES PARA ELEVAÇÃO, EM UM GRAU HIERÁRQUICO, DO POSTO SOBRE O QUAL CALCULADOS OS PROVENTOS DO INATIVO, EM FACE DA SUPERVENIÊNCIA DE INVALIDEZ PERMANENTE DECORRENTE DE DOENÇA ESPECIFICADA EM LEI. MILITAR ANTERIORMENTE REFORMADO COM PROVENTOS JÁ CALCULADOS SOBRE O POSTO HIERÁRQUICO SUPERIOR, POR TEMPO DE SERVIÇO. AUSÊNCIA DE PREVISÃO LEGAL PARA EXTENSÃO DA VANTAGEM ESTABELECIDA NO ART. 110 DA LEI 6.880/1980 A MILITARES JÁ REFORMADOS, BEM COMO PARA O ACRÉSCIMO DE DOIS POSTOS NO CÁLCULO DOS PROVENTOS. NEGATIVA DE REGISTRO. DETERMINAÇÕES. LEGALIDADE E REGISTRO DAS DEMAIS CONCESSÕES.
7.11.	Ante o exame realizado, opina-se pela rejeição do argumento apresentado.
8. Do entendimento adotado no Acórdão 1.987/2010 e sua aplicação ao presente caso
8.1.	A defesa do recorrente salienta que a conduta do Ministro Relator neste caso confrontou entendimento já pacificado por este Tribunal de Contas quando proferiu o Acórdão 1987/2010, declarando a legitimidade da concessão da remuneração correspondente ao grau hierárquico imediato ao militar acometido por invalidez superveniente à reforma.
Análise
8.2.	O precedente deste Tribunal invocado pela defesa do recorrente (Acórdão 1987/2010-TCU-Plenário) foi prolatado em 2010, ou seja, há mais de 10 anos, e naquele caso específico havia outras questões envolvidas, de maneira que os atos de alteração das reformas objeto daqueles autos foram analisados sob o prisma do princípio constitucional da isonomia, como registrado nas considerações expendidas pelo eminente Ministro-Substituto Augusto Sherman, relator da matéria, consoante excerto do voto de Sua Excelência a seguir transcrito:
10. Assim, conforme o posicionamento manifestado pelo representante do Ministério Público, os militares transferidos para a Reforma, por idade, e que na condição de reformado fosse acometido de uma das doenças profissionais previstas no estatuto (Lei 6.880/80) , ou, ainda, que na Reforma, a doença contraída na ativa ou na reserva remunerada sofresse agravamento, não seriam beneficiados com o melhoramento do benefício porque, ainda segundo o Ministério Público, os dispositivos legais mencionados se referem, tão somente, a concessões iniciais, não se prestando para fundamentar alterações de reforma por idade.
11. Os argumentos expendidos pelo Parquet levaram a unidade técnica a propor determinação ao Ministério da Defesa e aos Comandos do Exército, no sentido de que "que orientem seus órgãos subordinados competentes a não mais concederem a promoção prevista no art. 110 da Lei 6.880/80 aos militares reformados cuja incapacidade seja adquirida posteriormente à reforma, haja vista que essa vantagem somente é devida quando a incapacidade atinge o militar na ativa ou na reserva remunerada, nos termos do art. 110 da Lei 6.880/80, com a modificação instituída pela Lei 7.580/86". Malgrado esse posicionamento, a unidade especializada propõe, ao final, em homenagem ao princípio da segurança jurídica, a legalidade e registro dos presentes atos e ainda daqueles que se encontram em tramitação, aplicando-se, doravante, eventual novo entendimento, contrariamente ao que propõe o Ministério Público.
12. Exsurge dos autos em análise que a razão precípua pela qual o Ministério Público propugna a ilegalidade dos presentes atos concessórios, consiste no entendimento de que os militares já reformados por idade, que, nessa condição, venham adquirir um dos males incapacitantes descritos no inciso V do art. 108 da Lei 6.880/80, não podem ser beneficiados pela melhoria da reforma.
13. Vai mais além o entendimento do Parquet: também os militares já reformados por incapacidade definitiva inicial, cuja doença que os incapacitou sofrer agravamento, não teriam o direito à melhoria da reforma.
14. Não posso concordar com o posicionamento manifestado pelo douto Parquet por considerar que a interpretação que vem sendo até agora adotada pelo Tribunal e pelo Comando do Exército para o § 1º do art. 110 é a que melhor se conforma ao princípio constitucional da isonomia.
15. Início rememorando as bases das linhas interpretativas defendidas para, a seguir, examinar a questão sob o prisma do princípio da isonomia.
 8.3.  	Ocorre que a jurisprudência deste Tribunal sobre essa matéria há muito que evoluiu, de tal maneira que hoje é pacífico o entendimento de que a reforma do militar com a remuneração calculada com base no soldo correspondente ao grau hierárquico imediato ao que possuir ou que possuía na ativa, nos termos do art. 110, § 1º, c/c o art. 108, V, da Lei 6.880/80, restringe-se aos militares da ativa ou reserva remunerada, na exata disposição do caput do art. 110, não sendo possível a concessão de tal benesse àqueles militares já reformados.	
8.4.	Portanto, opina-se no sentido de rejeitar o argumento apresentado.
CONCLUSÃO
9.	Da análise de mérito do presente recurso, conclui-se que:
	a) não houve a alegada decadência do direito pelo decurso do prazo de cinco anos de que trata o art. 54 da Lei 9.784/1999;
	b) não existe o dever de assegurar ao interessado o direito à ampla defesa em todas as fases deste processo, e não apenas quando já tiver sido proferido o acórdão e suspenso o benefício, com base no art. 31 da Lei 8.443/1992;
	c) a alegação de que o ato que concedeu o benefício ao recorrente deve ser considerado legal porque o § 1º do art. 110 da Lei 6.880/1980 não faz distinção entre o militar da ativa e o da reserva, sendo que ambos têm direito à percepção do benefício (remuneração correspondente ao grau hierárquico imediato ao que possuir ou que possuía na ativa) não prospera visto que o recorrente já se encontrava reformado quando da concessão do benefício;
	d) o entendimento adotado no Acórdão 1987/2010-TCU-Plenário não deve ser aplicado para considerar legal a concessão do benefício em favor do recorrente.  
9.1.	Por conseguinte, deve-se negar provimento ao presente recurso.
PROPOSTA DE ENCAMINHAMENTO
10.	Ante o exposto, submetem-se os autos à consideração superior, propondo-se, com fundamento no art. 48 da Lei 8.443/1992:
	a) conhecer do recurso e, no mérito, negar-lhe provimento;
	b) informar o recorrente e demais interessados do acórdão a ser proferido, destacando que o relatório e o voto que o fundamentam podem ser acessados por meio do endereço eletrônico www.tcu.gov.br/acordaos.

Divaldino Oliveira Bispo (OAB/DF 35.901).

Procurador Júlio Marcelo de Oliveira.

PEDIDO DE REEXAME EM ATO DE ALTERAÇÃO DE REFORMA. ATO JULGADO ILEGAL. ELEVAÇÃO DE PROVENTOS COM BASE NO SOLDO DE POSTO CORRESPONDENTE A NÍVEL HIEÁRQUICO SUPERIOR. MILITAR REFORMADO ACOMETIDO DE INVALIDEZ OU INCAPACIDADE DEFINITIVA QUE O MILITAR OCUPAVA NA ATIVIDADE. IMPOSSIBILIDADE JURÍDICA DO PEDIDO. PEDIDO DE REEXAME. CONHECIMENTO. NÃO-PROVIMENTO. CIÊNCIA.

REFORMA (REFO)

Secretaria de Recursos (Serur); Secretaria de Fiscalização de Integridade de Atos e Pagamentos de Pessoal e de Benefícios Sociais (Sefip).

Cuidam os autos de pedido de reexame interposto por Baruch Rosa da Silva, militar reformado do Comando de Pessoal de Fuzileiros Navais, contra o Acórdão 12359/2020-TCU-Primeira Câmara, relatado pelo E. Ministro Benjamin Zymler, que considerou ilegal e negou registro a ato de alteração de reforma do recorrente em razão de elevação indevida de proventos de militar reformado por invalidez ou incapacidade permanente, sem amparo no artigo 110 da Lei 6.880/1980.
Irresignado, o recorrente argui decadência do direito pelo decurso do prazo de cinco anos de que trata o artigo 54 da Lei 9.874/1999, violação ao contraditório e à ampla defesa, bem como a licitude da concessão do benefício.
Em pareceres uniformes, a Secretaria de Recursos e o Ministério Público junto ao TCU propõem o conhecimento e o não-provimento do recurso.
Feito o resumo dos fatos, passo a decidir.
Ratifico o despacho de conhecimento do pedido de reexame, satisfeitos os requisitos de admissibilidade estabelecidos no artigo 48 da Lei 8.443/1992.
Alinho-me ao encaminhamento proposto pela Unidade Técnica e pelo Ministério Público, cujas análises incorporo às razões de decidir.
Rejeito as preliminares suscitadas pelo recorrente.
Os atos de concessão de aposentadoria, pensão e reforma, nos termos da jurisprudência do STF, têm natureza complexa, somente se aperfeiçoando após o registro pela Corte de Contas. Enquanto não ocorrer o registro, o ato de reforma não se encontra plenamente formado, razão pela qual não há de se falar em afronta aos princípios da legalidade, do direito adquirido, da proteção à confiança, muito menos em prescrição ou decadência.
No caso concreto, não verifico violação ao princípio do contraditório e da ampla defesa, haja vista o processo ter-se desenrolado absolutamente de acordo com as disposições legais em vigor, e em pleno acordo com a jurisprudência do Supremo Tribunal Federal. A ausência de contraditório na apreciação de atos sujeitos a registro encontra guarida expressa na exceção contida na Súmula Vinculante 3 do STF, nada havendo a macular a higidez destes autos.   
Ainda que houvesse alguma discussão a respeito da matéria, o Supremo, em recente deliberação, fixou a seguinte tese em sede de repercussão geral (tema 445) , no bojo no RE 636.553, de relatoria do Min. Gilmar Mendes:
Em atenção aos princípios da segurança jurídica e da confiança legítima, os Tribunais de Contas estão sujeitos ao prazo de 5 anos para o julgamento da legalidade do ato de concessão inicial de aposentadoria, reforma ou pensão, a contar da chegada do processo à respectiva Corte de Contas.
O ato em questão foi enviado ao TCU há menos de cinco anos, não havendo que se falar em decadência administrativa, prescrição quinquenal, obrigatoriedade de oitiva prévia nem em desrespeito à segurança jurídica ou ao princípio da confiança legítima.
Tampouco há falar em modificação posterior de jurisprudência a alcançar situações consolidadas à luz de critério interpretativo anterior, haja vista não se tratar, aqui, de situação consolidada, pois que o ato somente se aperfeiçoa após o devido registro pelo TCU.
Incabível a pretensão do recorrente em buscar amparo no art. 110 da Lei 6.880/1980. Referido normativo é expressamente dirigido ao militar da ativa ou da reserva remunerada, não alcançando o reformado. Nesse sentido o Acórdão 2225/2019-TCU-Plenário, da relatoria do E. Ministro Benjamin Zymler.
Note-se que esse entendimento há muito se encontrava cristalizado no âmbito do STJ, a exemplo do decidido no RE 1.340.075, cuja ementa, por oportuna, transcrevo a seguir:
ADMINISTRATIVO. MILITAR. REFORMA. ALTERAÇÃO DE BENEFÍCIO. INCAPACIDADE SUPERVENIENTE. ART. 110, § 1º C/C ART. 108, V, DA LEI 6.880/80. MILITARES DA ATIVA OU RESERVA REMUNERADA. RESTRIÇÃO. MILITAR JÁ REFORMADO. IMPOSSIBILIDADE. 1. A reforma do militar com a remuneração calculada com base no soldo correspondente ao grau hierárquico imediato ao que possuir ou que possuía na ativa, nos termos do art. 110, § 1º c/c o art. 108, V, da Lei 6.880/80, restringe-se aos militares da ativa ou reserva remunerada, na exata disposição do caput do art. 110, não sendo possível a concessão de tal benesse àqueles militares já reformados. 2. Recurso especial não provido. (REsp 1.340.075/CE, Rel. Min. Castro Meira, Segunda Turma, julgado em 9/4/2013, DJe de 15/4/2013) 
Trata-se, portanto, da aplicação direta da lei, sendo desnecessário tecer comentários adicionais quanto ao mérito da questão.
Por essas razões, nego provimento ao pedido de reexame.
Ante o exposto, voto por que o Tribunal adote o Acórdão que submeto à deliberação do Colegiado.
TCU, Sala das Sessões, em 21 de setembro de 2021.
WALTON ALENCAR RODRIGUES 
Relator